【裁判字號】    97,訴,3414
【裁判日期】    971231
【裁判案由】    拆屋還地等
【裁判全文】
臺灣臺北地方法院民事判決              97年度訴字第3414號
原      告  臺灣臺北看守所
法定代理人  乙○○
訴訟代理人  辛○○
            甲○○
被      告  壬○○
                        號
                        號
            丙○○
                        號
            己○○
                        號
            戊○○
                        號
            庚○○
                        號
                        號
            丁○○
                        號
                        號
上列當事人間請求拆屋還地等事件，本院於97年12月15日言詞辯
論終結，判決如下：
    主      文
被告壬○○、丙○○應將坐落臺北市○○段○○段五六八、五七
０地號上，門牌號碼臺北市大安區○○○路一七０巷臨四之六號
，如附圖所示B與E、C部分面積合計拾平方公尺之房屋（含一
、二樓）及其他工作物拆除，並將該部分土地返還原告。
被告壬○○、丙○○應給付原告新臺幣貳拾肆萬陸仟參佰參拾柒
元，及自民國九十七年五月七日起至清償日止，按週年利率百分
之五計算之利息，並自民國九十七年五月七日起至第一項所示土
地返還之日止，按月給付原告新臺幣肆仟參佰捌拾伍元。
被告己○○、戊○○、庚○○、丁○○應自第一項所示之土地遷
出。
原告其餘之訴駁回。
訴訟費用由被告負擔。
本判決第一項、第二項於原告以新臺幣貳佰貳拾參萬捌仟元為被
告壬○○、丙○○供擔保後，得假執行。
本判決第三項於原告以新臺幣陸拾萬元為被告己○○、戊○○、
庚○○、丁○○供擔保後，得假執行。
原告其餘假執行之聲請駁回。
    事實及理由
壹、程序方面：
一、被告經合法通知均未於言詞辯論期日到場，核無民事訴訟法
    第386條各款之情形，爰依原告之聲請，由其一造辯論判決
    。
二、按訴狀送達後，原告不得將原訴變更或追加他訴，但擴張或
    減縮應受判決事項之聲明者，不在此限，民事訴訟法第255
    條第1項第3款定有明文。查原告起訴聲明為：「被告壬○○
    、丙○○、己○○、戊○○、庚○○、丁○○應將坐落臺北
    市○○段○○段568地號上，門牌號碼臺北市大安區○○○路
    170巷臨4之6號，如附圖所示紅色部分，面積約為25.71平方
    公尺（以實測為準）之房屋及其他工作物拆除，並將土地返
    還原告。被告壬○○、丙○○、己○○、戊○○、庚○○、
    丁○○應給付原告新臺幣（下同）635,826 元，及自調解書
    狀送達之翌日起至清償日止按年利率7﹪計算之利息，並自
    調解書狀送達之翌日起至返還上開土地之日止，按月給付原
    告11,412元。」，嗣經本院囑託臺北市大安地政事務所測量
    前述建物實際占有前開土地之面積後，原告於97年11月06日
    具狀將聲明變更為：「被告壬○○、丙○○應將坐落臺北市
    ○○段3 小段568、570地號上，門牌號碼臺北市大安區○○○路170巷臨4之6號，如附圖所示B、E、C部分，面積合計為
    30平方公尺之房屋及其他工作物拆除。被告壬○○、丙○○
    、己○○、戊○○、庚○○、丁○○並應將土地返還原告。
    被告壬○○、丙○○、己○○、戊○○、庚○○、丁○○應
    給付原告739,010 元，及自97年5月7日起至清償日止按年利
    率5 ﹪計算之利息，並自97年5月7日起至返還上開土地之日
    止，按月給付原告13,155元。」。揆諸前開規定及說明，自
    應認原告所為訴之減縮及擴張係屬合法，應予准許。
貳、實體方面：
一、原告主張：原告為臺北市○○區○○段3 小段568、570地號
    國有土地之管理機關。被告壬○○、丙○○未得原告之同意
    ，亦無任何合法權源，占用如附圖所示B與E、C 部分（下稱
    系爭土地），面積共計30平方公尺，興建渠等所有門牌號碼
    臺北市大安區○○○路170 巷臨4之6號之建物（下稱系爭建
    物），而被告壬○○、丙○○、己○○、戊○○、庚○○、
    丁○○均無正當理由，並居住於系爭建物，則系爭建物既坐
    落原告管理之系爭土地，被告對系爭土地復無使用之權利，
    原告自得行使所有權人之權利，依民法第767 條規定，請求
    被告壬○○、丙○○將系爭土地上之建物拆除，被告壬○○
    、丙○○、己○○、戊○○、庚○○、丁○○應返還無權占
    用之土地，且被告壬○○等六人無權占有系爭土地，其無法
    律上之原因而受有相當於租金之利益，致原告受有損害，且
    被告占用系爭土地所得之利益，與原告所受不能管理、使用
    土地之損害間，具有相當因果關係，原告自得依不當得利之
    法則，請求被告壬○○等六人給付原告自起訴狀繕本送達之
    翌日起如附表所示之相當於租金之不當得利損害金等語，並
    聲明：被告壬○○、丙○○應將坐落臺北市○○段○○段568
    、570地號上，門牌號碼臺北市大安區○○○路170巷臨4之6
    號，如附圖所示B、E、C 部分，面積合計為30平方公尺之房
    屋（含一、二樓）及其他工作物拆除。被告壬○○、丙○○
    、己○○、戊○○、庚○○、丁○○並應將土地返還原告；
    被告壬○○、丙○○、己○○、戊○○、庚○○、丁○○應
    給付原告739,010 元，及自97年5月7日起至清償日止按年利
    率5 ﹪計算之利息，並自97年5月7日起至返還上開土地之日
    止，按月給付原告13,155元；陳明願供擔保，請准宣告假執
    行。
二、被告均未於言詞辯論期日到場，亦未提出書狀作何聲明或陳
    述。
三、得心證之理由：
  (一)原告請求拆屋還地部分：
    按所有人對於無權占有或侵奪其所有物者，得請求返還之。
    對於妨害其所有權者，得請求除去之。有妨害其所有權之虞
    者，得請求防止之，民法第767 條定有明文。次按國有財產
    撥給各地國家機關使用者，名義上雖仍為國有，實際上即為
    使用機關行使所有人之權利，故得由管領機關起訴，代國家
    主張所有權人之權利（最高法院51年台上字第2680號判例參
    照）。查原告主張其為系爭土地之管理機關，被告壬○○、
    丙○○未經原告同意，亦無任何合法權源，占有系爭568、5
    70號土地如附圖B與E、C所示面積分別為27、3平方公尺，面
    積共為30平方公尺之系爭土地，興建渠等所有之系爭建物，
    及被告己○○、戊○○、庚○○、丁○○居住於系爭建物之
    事實，業據其提出土地所有權狀（見本院卷第102、103頁）
    、地籍圖（見本院卷第104、105頁）、現場照片（見本院卷
    第8 頁）、戶籍謄本（見本院卷第118至128頁）、華光社區
    住戶清查表（見本院卷第11頁）、地價證明書（見本院卷第
    14、111頁）、臺北市○○段○ ○段568地號土地及建築物位
    置圖（見本院卷第15頁）等件為證，而被告均已受合法通知
    ，卻未於言詞辯論期日到場，亦未提出書狀作何爭執，依民
    事訴訟法第280 條第3項前段、第1項前段規定，視同自認，
    本院復依原告聲請履勘現場並囑託臺北市大安地政事務所派
    員會同測量系爭建物位置、面積，製有勘驗筆錄、複丈成果
    圖各乙份（見本院卷第68、69頁、第72頁至第74頁）附卷可
    稽，自堪信原告之主張為真實。故原告依民法第767 條之規
    定請求如聲明第一項、第三項所示，為有理由，應予准許。
  (二)原告請求返還不當得利部分：
  1.按無法律上之原因而受利益，致他人受損害者，應返還其利
    益，依其利益之性質不能返還者，應償還其價額，民法第17
    9條、第181條但書分別定有明文，而無權占有他人土地，可
    能獲得相當於租金之利益為社會通常之觀念（最高法院61年
    台上字第1695號判例參照）。且按利息、紅利、租金、贍養
    費、退職金及其他1年或不及1年之定期給付債權，其各期給
    付請求權，因5年間不行使而消滅，民法第126條定有明文。
    經查：被告壬○○、丙○○無權占用如附圖B與E、C所示，
    面積分別為27、3 平方公尺，共計30平方公尺之系爭土地，
    其因此受有使用該土地之利益，致原告受有損害，該等利益
    依性質不能返還，原告自得請求被告償還相當於租金之價額
    。又城市地方房屋之租金，以不超過土地及其建築物申報總
    價年息10％為限，土地法第97條第1 項定有明文，所謂土地
    之總價額，係指法定地價而言，土地所有權人依土地法所申
    報之地價為法定地價，公有土地，依平均地權條例施行細則
    第21條規定，以公告地價為申報地價，免予申報。另基地租
    金之數額，除以基地申報地價為基礎外，尚須斟酌基地之位
    置，工商業繁榮之程度，承租人利用基地之經濟價值及所受
    利益等項，並與鄰地租金相比較，以為決定（最高法院68年
    台上字第3071號判例參照）。經查：系爭土地屬於城市地方
    ，有土地法等前開規定之適用，而系爭土地位於愛國東路巷
    內之華光社區中，鄰近自由廣場（中正紀念堂）跟小南門捷
    運站，公車便捷，附近有東門市場、中正國中、金華國小等
    ，交通及生活機能均稱便利等情，業經原告於本院97年12月
    15日言詞辯論時陳明在卷，並有前述之臺北市○○段○ ○段
    568 地號土地及建築物位置圖及土地複丈成果圖（即附圖）
    等附卷可稽，本院審酌系爭土地之坐落位置、繁榮程度、經
    濟用途等因素，認原告僅請求以系爭土地公告地價7 ﹪計算
    之不當得利，尚屬適當，又被告己○○、戊○○、庚○○、
    丁○○僅居住於系爭建物，原告請求渠等就系爭土地部分給
    付相當於租金之不當利益，尚屬無據。
  2.另按「給付無確定期限者，債務人於債權人得請求給付時，
    經其催告而未為給付，自受催告時起，負遲延責任。其經債
    權人起訴而送達訴狀，或依督促程序送達支付命令，或為其
    他相類之行為者，與催告有同一之效力」；「應付利息之債
    務，其利率未經約定，亦無法律可據者，週年利率為百分之
    五」，民法第229條第2 項、第203條分別定有明文。經查，
    系爭568、570號土地為公有土地，92年度公告地價分別為每
    平方公尺70,417元及64,361元、93年度至95年度公告地價為
    每平方公尺70,663元及64,500元、96年度至97年度之公告地
    價為每平方公尺為76,094元及66,930元，有臺北市大安區地
    政事務所地價證明書在卷可參（見本院卷第14、111 頁），
    而被告壬○○、丙○○分別無權占有系爭568、570號土地面
    積為27、3 平方公尺，已如前述，又原告之起訴狀繕本送達
    被告壬○○、丙○○之日為97年5月6日，此有送達證書附卷
    可稽，則原告請求被告壬○○、丙○○應給付92年5月8日起
    至97年5月7日止相當於租金之不當得利246,337元（739,010
    ÷6×2＝246,336.6元，元以下四捨五入），及自97年5月7
    日起至清償日止按年利率5﹪計算之利息，並自97年5月7日
    起至返還系爭土地之日止，按月給付原告4,385元（13,155
    ÷6×2＝4,385元），其餘詳細計算方式均如附表所示，為
    有理由，自應准許。
四、綜上所述，原告依據所有物返還請求權之法律關係，請求被
    告壬○○、丙○○拆屋還地；及被告己○○、戊○○、庚○○、丁○○自系爭土地遷出；以及依不當得利之法律關係請
    求被告壬○○、丙○○給付如主文第一項至第三項所示，為
    有理由，應予准許。逾此部分之請求，則屬無據，應予駁回
    。
五、原告陳明願供擔保請准宣告假執行，關於原告勝訴部分，核
    無不合，爰酌定相當之擔保金額，予以准許。至於原告敗訴
    部分，假執行之聲請失所附麗，應予駁回。
六、本件事證已臻明確，兩造其餘攻擊或防禦方法，經本院審酌
    後，認均與本件之結論無涉，茲不予論述，併予敘明。
七、據上論結，本件原告之訴一部有理由，一部無理由，依民事
    訴訟法第385條第1項、第79條、第85條第1項、第390條第2
    項，判決如主文。
中    華    民    國    97    年    12    月    31    日
                  民事第一庭    法  官  賴秀蘭
以上正本係照原本作成
如對本判決上訴，須於判決送達後20日內向本院提出上訴狀
中    華    民    國    97    年    12    月    31    日
                                書記官  李佩芳


司法院資訊處製作；財團法人民間司法改革基金會備份。
